臺灣高等法院臺中分院民事判決　　　　　100年度上字第246號
上　訴　人　黃良時
視同上訴人　黃清笛
　　　　　　黃哲學
上三人共同
訴訟代理人　林永勝律師
視同上訴人　黃清賀
　　　　　　黃義時
上二人共同
訴訟代理人　張世彰
被　上訴人　黃秀花
訴訟代理人　賴宜孜律師
上列當事人間請求分割共有物事件，上訴人對於中華民國100年5
月19日臺灣彰化地方法院99年度訴字第154號第一審判決提起上
訴，本院於民國100年11月15日言詞辯論終結，判決如下：
    主    文
原判決主文第二、三項關於兩造共有坐落彰化縣和美鎮○○段六
六六地號土地之分割方法，及兩造應互為補償之金額部分之裁判
廢棄。
兩造共有坐落彰化縣和美鎮○○段六六六地號土地、地目田、面
積一一六五四．一九平方公尺之土地，分割方法為：如附圖二所
示編號戊部分面積一一九七點二一平方公尺之土地分歸被上訴人
黃秀花取得，編號己部分面積一一九七點二一平方公尺之土地分
歸視同上訴人黃清賀取得，編號庚部分面積二三九四點四０平方
公尺之土地分歸視同上訴人黃義時取得、編號辛部分面積四七八
八點八二平方公尺之土地分歸上訴人黃良時及視同上訴人黃清笛
、黃哲學共同取得，應有部分比例依序為四分之一、四分之二、
四分之一，編號壬部分面積二０七六點五五平方公尺之土地，由
兩造按原應有部分比例保持共有，供作道路使用。兩造間應相互
補償之金額如附表二所示。
第二審訴訟費用由兩造依附表一所示應有部分比例負擔。
    事實及理由
甲、程序方面：
    按訴訟標的對於共同訴訟之各人必須合一確定，共同訴訟人
    中一人之行為有利益共同訴訟人者，其效力及於全體；不利
    益者，對於全體不生效力，民事訴訟法第56條第1項第1款定
    有明文。查坐落彰化縣和美鎮○○段666地號，地目田、面
    積11654.19平方公尺之土地（下稱系爭土地），係上訴人、
    被上訴人與原審被告黃清笛、黃哲學、黃清賀、黃義時分別
    共有，被上訴人以其以外之共有人為共同被告，訴請分割系
    爭土地，該訴訟標的法律關係對於共同訴訟人必須合一確定
    。是本件雖僅上訴人提起上訴，此上訴行為形式上有利於其
    他共同訴訟人，依上開規定，其效力自及於未提起上訴之原
    審被告黃清笛、黃哲學、黃清賀、黃義時，爰依法併列為視
    同上訴人，合先敘明。
乙、實體方面：
一、被上訴人主張：
(一)系爭土地為兩造所共有，應有部分各如附表一所示。系爭土
    地並無因物之使用目的不能分割之情形，兩造亦無不分割之
    特約，惟兩造無法達成分割協議，爰依民法第823條第1項、
    第824條第2項規定提起本訴，請求判決分割系爭土地。系爭
    土地分割方法應以附圖一（即原判決附圖乙之3）所示之分
    割方案為最佳，又在東側保留4米寬道路，就算是大型農業
    機具皆可通行無礙，且可在農地西側種植防風林抵抗冬季酷
    冷西北海風，有益農作。並聲明：系爭土地應判決分割如附
    圖一所示之方案（被上訴人於原審另請求分割同段226地號
    土地部分，經原審判決分割，未據兩造聲明不服，業已確定
    ）。
(二)於本院補稱：同意系爭土地依附圖二（即原判決附圖乙之2
    ）所示方案而為分割；且同意附表二所示補償方法。
二、視同上訴人黃清賀、黃義時：陳述同被上訴人。
三、上訴人及視同上訴人黃清笛、黃哲學（下合稱黃良時等三人
    ）主張：同意分割系爭土地，其三人就所分得部分仍願維持
    共有。如附圖一所示分割方案，留設之道路只有一半，後半
    段無道路通行，對分得後半段之共有人即黃良時等三人顯失
    公平。應依上訴人黃良時所提如附圖二所示分割方案予以分
    割，該分割方案將全區○設○路貫通，對全體共有人並無不
    公平之情事，且私設道路留設於系爭土地之西邊，道路轉折
    較小，通行較便利。再經鑑價補償臨路位置之價差，對分配
    裡地之共有人權益並無損害。對原審之群益鑑價報告如附表
    二所示補償內容無意見。
四、原審判決就系爭土地部分依附圖一之方案而為分割，並判決
    兩造應互為補償之金額詳如原判決附表(二)所示。上訴人及視
    同上訴人之上訴聲明：原判決就系爭土地之分割方法（即主
    文第2、3項）廢棄；上開廢棄部分，系爭土地應判決分割如
    附圖二所示之方案。被上訴人答辯聲明：上訴駁回；同意系
    爭土地判決分割如附圖二所示之方案。
五、按各共有人，除法令另有規定外，得隨時請求分割共有物。
    但因物之使用目的不能分割或契約訂有不分割之期限者，不
    在此限。分割之方法不能協議決定，或於協議決定後因消滅
    時效完成經共有人拒絕履行者，法院得因任何共有人之請求
    為裁判分割。民法第823條第1項、第824條第2項所明定。被
    上訴人主張系爭土地為兩造所共有，應有部分各如附表一所
    示，系爭土地並無因物之使用目的不能分割之情形，兩造亦
    無不分割之特約，惟兩造無法達成分割協議等事實，為兩造
    所不爭執，且有土地登記第二類謄本在卷可證（見原審卷11
    、12頁），堪信為真實。則被上訴人訴請裁判分割，自屬正
    當，應予准許。
六、按法院就共有物為裁判分割時，應依民法第824條為適當之
    分割，即應斟酌全體共有人之聲明及利害關係、共有物之性
    質及價值、經濟效用、使用現況及全體共有人之利益等公平
    決定之。又共有物之原物分割，依民法第825條規定觀之，
    係各共有人就存在於共有物全部之應有部分互相移轉，使各
    共有人取得各自分得部分之單獨所有權。故原物分割而應以
    金錢為補償者，倘分得價值較高及分得價值較低之共有人均
    為多數時，該每一分得價值較高之共有人即應就其補償金額
    對於分得價值較低之共有人全體為補償，並依各該短少部分
    之比例，定其給付金額，方符共有物原物分割為共有物應有
    部分互相移轉之本旨。經查：
(一)系爭土地屬於彰化縣和美鎮○○○路彰化交流道附近特定區
    都市計劃農業區，有被上訴人提出之彰化縣和美鎮都市計畫
    土地使用分區證明書在卷為憑（見原審卷27頁），又系爭土
    地目前因鎘污染休耕中，土地之北邊毗鄰東原路，藉由東原
    路往東連接線東路而對外取得聯絡，東邊及西邊鄰地為訴外
    人所有而耕種水稻，南邊鄰地則係訴外人所有而經營工廠，
    此經原審會同兩造及彰化縣和美地政事務所測量人員勘驗明
    確，並有原審99年4月15日勘驗筆錄及現場草圖附卷可稽（
    見原審卷42、44頁）。
(二)系爭土地地形狹長，又黃良時等三人同意分割後其三人分得
    之部分仍維持共有，比較附圖一、附圖二所示之分割方案，
    兩造各取得之土地位置、形狀皆大致相同，即由北至南依序
    為：被上訴人黃秀花、視同上訴人黃清賀各分得之土地大致
    方正，視同上訴人黃義時分得之土地尚屬方正但形狀較為狹
    長，黃良時等三人所分得之土地則極為狹長且呈多邊形。如
    依附圖二所示之方案，兩造共有之約4米道路（即壬部分）
    貫通南北，兩造皆容易由所分得之土地西側對外通行；惟依
    附圖一所示之方案，兩造共有之4米道路（即Ｉ部分）位於
    被上訴人黃秀花及視同上訴人黃清賀、黃義時3人各分得之
    Ｅ、Ｆ、Ｇ部分之土地東側，其三人分得之土地皆容易進出
    ，然黃良時等三人所分得之Ｈ部分土地不僅地形狹長，且僅
    北側極小面寬臨兩造共有之4米道路，使該部分土地對外通
    行較為不便。又不論附圖一、附圖二之分割方案均有兩造取
    得土地部分價值與其應有部分比例不相當，必須相互補償之
    情形。而兩造各共有人就分割方案原本各執一詞，惟於本院
    審理中已趨於一致，均同意附圖二所示之分割方案。
(三)又就附圖二所示之分割方案，經原審囑託群益不動產估價師
    聯合事務所鑑價，經該所提出【100】群益字第C7LR0000000
    號鑑價報告書，核其內容已就系爭土地之法令分析、影響價
    格之區域因素、土地特性、區域不動產市場概況、依分割後
    勘估標的之面積大小、蔭影地比率（地形不整修正率）、深
    度（距離北側主街）距離及臨路條件各項作修正百分比率等
    因素詳細分析說明，以推算分割後宗地之價值，堪認其鑑價
    結果尚屬合理、公允。兩造亦對上開鑑價報告內如附表二所
    示補償金額內容無意見（見本院卷53、58至61 、73頁）。
(四)依上說明，本院審酌系爭土地之利用價值、顧及均衡原則、
    兩造之應有部分比例、對外通行需求暨分割後之價值與經濟
    效益、全體共有人之意願等一切情狀，認為如附圖二所示之
    分割方法，尚屬適當，堪予採取。
七、綜上所述，系爭土地應依如附圖二所示方法分割，各共有人
    間應以如附表二所示之金額應付或應受補償。原審判決主文
    第2、3項就系爭土地依附圖一之方法而為分割，尚有未當，
    上訴人指摘原判決該部分不當，求予廢棄改判，為有理由，
    爰由本院廢棄改判如主文第2、3項所示。
八、本件分割共有物，由敗訴當事人負擔訴訟費用顯失公平，故
    命兩造各按應有部分比例分擔訴訟費用，較為公允。
九、本件事證已臻明確，兩造其餘陳述與舉證，核於判決結果不
    生影響，無予逐一論述之必要，附此敘明。
十、據上論結，本件上訴為有理由，依民事訴訟法第450條、第
    80條之1、第85條第1項但書，判決如主文。
中    華    民    國   100    年    11    月    29    日
                民事第七庭    審判長法  官  饒鴻鵬
                                    法  官  陳毓秀
                                    法  官  張瑞蘭
以上正本係照原本作成。
如對本判決上訴，須於收受判決送達後20日內向本院提出上訴書
狀，其未表明上訴理由者，應於提出上訴後20日內向本院提出上
訴理由書（須按他造人數附具繕本）。
上訴時應提出委任律師為訴訟代理人之委任狀。具有民事訴訟法
第466條之1第1項但書或第2項之情形為訴訟代理人者，另應附具
律師及格證書及釋明委任人與受任人有該條項所定關係之釋明文
書影本。如委任律師提起上訴者，應一併繳納上訴審裁判費。
                                    書記官  康孝慈
中    華    民    國   100    年    11    月    30    日
                                                      Ｓ
附表一：
 ┌────────┬─────────┐
 │ 共 有 人 姓 名 │  應  有  部  分  │
 ├────────┼─────────┤
 │   黃  清  賀   │      8分之1      │
 ├────────┼─────────┤
 │   黃  秀  花   │      8分之1      │
 ├────────┼─────────┤
 │   黃  清  笛   │      4分之1      │
 ├────────┼─────────┤
 │   黃  義  時   │      4分之1      │
 ├────────┼─────────┤
 │   黃  良  時   │      8分之1      │
 ├────────┼─────────┤
 │   黃  哲  學   │      8分之1      │
 └────────┴─────────┘
附表二：各共有人相互補償金額表（單位：新台幣/元）
           ┌────────────────────────┐
           │           應   受   補   償   人               │
 ┌────┼─────┬───────┬─────┬────┤
 │應補償人│  黃清笛  │    黃良時    │  黃哲學  │ 合  計 │
 ├────┼─────┼───────┼─────┼────┤
 │ 黃清賀 │  12,694  │     6,347    │   6,347  │ 25,388 │
 ├────┼─────┼───────┼─────┼────┤
 │ 黃秀花 │  48,910  │    24,454    │  24,454  │ 97,818 │
 ├────┼─────┼───────┼─────┼────┤
 │ 黃義時 │  25,339  │    12,669    │  12,669  │ 50,677 │
 ├────┼─────┼───────┼─────┼────┤
 │ 合  計 │  86,943  │    43,470    │  43,470  │        │
 └────┴─────┴───────┴─────┴────┘